【裁判字號】    96,訴,1024
【裁判日期】    970403
【裁判案由】    遷讓房屋等
【裁判全文】
臺灣臺南地方法院民事判決              96年度訴字第1024號
原      告  丙○○
                      號5樓
訴訟代理人  羅廷祥律師
被      告  乙○○
            甲○○○
上列一人之
訴訟代理人  蘇正信律師
            蔡進欽律師
            蔡弘琳律師
上列當事人間遷讓房屋等事件，經本院於民國97年3月18日言詞
辯論終結，判決如下：
    主  文
被告乙○○應自座落台南縣善化鎮○○○段一四一建號即門牌號
碼為台南縣善化鎮○○○路207之1號建物遷出，並將坐落台南縣
善化鎮○○○段六０七之六地號土地如附圖所示Ｂ部分車棚面積
四六點九０平方公尺，及同段六０七之三地號土地如附圖所示Ｃ
部分鐵皮屋面積一八二點一九平方公尺、Ｄ部分鐵皮屋面積一二
九點一九平方公尺、Ｅ部分牌樓面積四點八四平方公尺均予拆除
，將上開建物及土地返還原告。
被告甲○○○應將座落台南縣善化鎮○○○段六０七地號及同段
六０七之六地號土地上如附圖所示Ａ部分面積七一點一二平方公
尺及一一點八九平方公尺（合計共八三點０一平方公尺）之地上
建物即同段七七建號、門牌號碼台南縣善化鎮○○○路207之3號
建物予以拆除，將上開土地返還原告。
訴訟費用由被告負擔。
本判決第一項、第二項於原告各以新台幣柒拾萬貳仟零參拾貳元
、新台幣玖拾萬伍仟壹佰捌拾伍元供擔保後得假執行。
    事實及理由
一、原告起訴主張如下：
（一）緣坐落台南縣胡寮厝段607地號、同段607-3地號、同段60
      7-6地號土地及其上同段141建號即門牌台南縣善化鎮○○
      ○路207之1號建物（下稱系爭土地、建物），原為訴外人
      鄭國洲所有，上開房地連同增建未辦理保存登記部分均遭
      其債權人查封拍賣，原告於民國96年5月29日向 鈞院應買
      得標，業經  鈞院於96年6月12日發給不動產權利移轉證書
      在案。
（二）查系爭土地及建物，目前分別由被告乙○○、甲○○○無
      權占用，情形如下：
    (1)被告乙○○占用部分：被告乙○○占用系爭141建號房屋
      ，並於607-6地號土地如附圖所示Ｂ部分搭建車棚乙座使
      用，占用土地面積46.90平方公尺，暨於同段607-3地號土
      地如附圖所示Ｃ、Ｄ、Ｅ部分搭建鐵皮屋及牌樓使用，各
      占用土地面積182.19平方公尺、129.19平方公尺、4.84平
      方公尺。被告乙○○無權占有原告上開土地及建物，爰依
      民法第767條規定，訴請被告乙○○遷讓房屋及拆除地上
      物，將上開房地返還原告。
    (2)被告甲○○○占用部分：系爭607及607-6地號土地上如附
      圖所示Ａ部分位置有被告甲○○○所有台南縣善化鎮○○
      ○段77建號即門牌號碼台南縣善化鎮○○○路207之3號建
      物乙棟座落，占用原告上開土地面積各71.12平方公尺及
      11.89平方公尺，合計共83.01平方公尺。被告甲○○○係
      於91年1月16日經法院拍賣取得上開建物所有權，該屋係
      原始起造人經當時土地所有人同意無償使用土地而建造，
      被告甲○○○不得以前手之使用權源對抗原告，是原告一
      併依民法第767條規定，訴請被告甲○○○拆屋還地。
（三）又系爭607地號土地最初由訴外人李財王、李清淵、李財
      教、李財守四人共有（59年11月24日登記），於72年6月
      27 日分割出607-6地號土地後，該二筆土地歷任所有權人
      分別為訴外人李清淵（72年6月27日登記）、鄭國州（76
      年7月16日登記）、原告（96年6月12日）；而被告甲○○
      ○上開建物歷任所有權人則分別為訴外人李峰榮、李清宏
      （71年7月3日第一次總登記，應有部分各1/2）、周安心
      （82年7月5日登記）、李陳麗寬（82年4月5日登記）、被
      告甲○○○（91年1月6日登記），有上開土地及建物異動
      登記索引及土地、建物登記謄本可稽。是依據上述異動資
      料，原告所有系爭土地及被告甲○○○上開建物之所有權
      人從無同屬同一所有權人。故無最高法院48年度台字第14
      57號判例及73年度第五次民事庭會議決議之適用，被告甲
      ○○○援引上開判例及決議抗辯有權占有云云，應無可採
      。
（四）據上，聲明請求判決如主文第1、2項所示，並陳明願供擔
      保請准宣告假執行。
二、被告乙○○對原告上開主張並無爭執，但以其願向原告購買
    土地等語，聲明請求駁回原告之訴。
三、被告甲○○○答辯如下：
（一）按土地與房屋為各別之不動產，各得單獨為交易之標的，
      且房屋性質上不能與土地使用權分離而存在，亦即使用房
      屋必須使用該房屋之地基，故土地及房屋同屬一人，而將
      土地及房屋分開同時或先後出賣，其間雖無地上權設定，
      然除有特別情事，可解釋為當事人之真意，限於賣屋而無
      基地之使用外，均應推斷土地承買人默許房屋承買人繼續
      使用土地，此有最高法院48年台上字第1457號判例要旨可
      資參照。又房屋（土地）承買人其後再因轉讓而繼受房屋
      （或土地）所有權之人，仍有適用，亦有最高法院73年度
      第5次民事庭會議決議供參。
（二）查被告甲○○○係在法院強制執行拍賣程序中，於90年6
      月7日自前手李陳麗寬繼受取得上開77建號房屋所有權；
      而原告亦自前手鄭國洲之法院強制執行拍賣程序應買取得
      該屋之基地，其法律性質為買賣，依上開判例及決議，應
      推斷原告買受基地時已默許被告甲○○○之房屋得繼承使
      用基地，是被告甲○○○並非無權占有。
（三）據上，聲明請求駁回原告之訴。
四、兩造協商確認之不爭執事項如下（本院卷第123、124頁）：
（一）原告於96年6月12日經由本院95年度執字第63121號強制執
      行事件拍賣程序取得坐落台南縣胡厝寮段607地號、607-3
       地號、607-6地號土地（系爭土地）及其上同段141建號
      即門牌號碼台南縣善化鎮○○○路207-1建物（系爭建物
      ）所有權。
（二）被告乙○○占有使用系爭建物，並在系爭土地上（即607-
      6地號及607-3地號）如附圖所示Ｂ、Ｃ、Ｄ、Ｅ位置搭建
      車棚、鐵皮屋及牌樓等地上物，各占用原告土地面積46.
      90平方公尺、182.19平方公尺、129.19平方公尺及4.84平
      方公尺。
（三）系爭土地上（即607地號及607-6地號）如附圖所示Ａ部分
      位置有被告甲○○○所有同段77建號即門牌號碼台南縣善
      化鎮○○○路207-3號建物座落，占用原告土地面積共83.
      01平方公尺（另占用第三人鄰地607-4地號面積6.76 平方
      公尺）。
（四）系爭607地號土地最初由訴外人李財王、李清淵、李財教
      、李財守四人共有（59年11月24日登記），於72年6月27
      日分割出607-6地號土地後，該二筆土地歷任所有權人分
      別為訴外人李清淵（72年6月27日登記）、鄭國州（76 年
      7 月16日登記）、原告（96年6 月12日）；而被告甲○○
      ○上開建物歷任所有權人則分別為訴外人李峰榮、李清宏
      （71年7 月3 日第一次總登記，應有部分各1/2） 、周安
      心（82年7 月5 日登記）、李陳麗寬（82年4 月5 日登記
      ）、被告甲○○○（91年1 月6 日登記）。依據上述異動
      資料，系爭土地及被告甲○○○上開建物之所有權人從無
      同屬同一所有權人。
五、得心證之理由：
    本件原告主張被告無權占用其所有系爭土地、建物，請求被
    告乙○○遷讓返還房屋及土地，請求被告甲○○○拆屋還地
    ，被告以前揭情詞抗辯，是本件主要爭執事項即為：被告對
    系爭土地、建物有無合法占用權源？被告甲○○○主張有最
    高法院48年度台字第1457號及73年度第5次民事庭會議決議
    之適用，有無理由？茲論述如下：
（一）按所有人對於無權占有其所有物者，得請求返還之，民法
      第767條前段定有明文。經查，系爭607地號、607-3地號
      、607 -6地號土地及其上同段141建號即門牌號碼台南縣
      善化鎮○○○路207-1號之系爭建物，均為原告所有。被
      告乙○○占有使用系爭建物，並在系爭土地上（即607-6
      地號及607-3地號）如附圖所示Ｂ、Ｃ、Ｄ、Ｅ位置搭建
      車棚、鐵皮屋及牌樓等地上物，各占用原告土地面積46.
      90平方公尺、182.19平方公尺、129.19平方公尺及4.84
      平方公尺。另系爭土地上（即607地號及607-6地號）如附
      圖所示Ａ部分位置則有被告甲○○○所有同段77建號即門
      牌號碼台南縣善化鎮○○○路207-3號建物座落，占用原
      告土地面積共83.01平方公尺等事實，均為兩造所不爭執
      ，並有原告提出之土地及建物登記謄本、本院不動產權利
      移轉證書、現況照片等相關資料可佐，復經本院會同兩造
      及台南縣新化地政事務所人員至現場勘驗屬實，製有勘驗
      筆錄及土地複丈成果圖在卷可稽，自堪認定。原告主張被
      告無權占有系爭土地、建物，本於所有權請求被告遷讓房
      屋及拆屋還地，被告甲○○○以其非無權占有資為抗辯，
      依民事訴訟法第277條前段規定，被告甲○○○應就其得
      對原告主張有權占有之事實，負舉證責任，倘不能證明，
      即應認原告之請求為有理由。
（二）被告甲○○○雖引用最高法院48年度台字第1457號判例要
      旨及73年度第5次民事庭會議決議，認應推斷原告承買系
      爭土地時已默許其繼續使用土地等情詞，執為其有權占用
      系爭土地之抗辯依據。然查，上開最高法院判例要旨及決
      議之適用情況，係指土地及房屋原同屬一人，而將土地及
      房屋分開同時或先後出賣，除有特別情事，可解釋為當事
      人之真意，限於賣屋而無基地之使用外，應予推斷土地承
      買人默許房屋承買人繼續使用土地；倘土地及房屋非同屬
      一人，即無適用，殆無疑義。而查，系爭607地號土地最
      初由訴外人李財王、李清淵、李財教、李財守四人共有（
      59年11月24日登記），於72年6月27日分割出607-6地號土
      地後，該二筆土地歷任所有權人分別為訴外人李清淵（72
      年6月27日登記）、鄭國州（76年7月16日登記）、原告（
      96年6月12日）；而被告甲○○○上開建物歷任所有權人
      則分別為訴外人李峰榮、李清宏（71年7月3日第一次總登
      記，應有部分各1/2）、周安心（82年7月5日登記）、李
      陳麗寬（82年4月5日登記）、被告甲○○○（91年1月6日
      登記）。依據上述異動資料，系爭土地及被告甲○○○上
      開建物之所有權人從無同屬同一所有權人等事實，復為兩
      造所不爭執，並有上開土地、建物異動登記索引及登記謄
      本可稽。是本件原告承買被告甲○○○上開建物所座落之
      基地情況，並無前揭最高法院判例及決議之適用，亦堪肯
      認，被告甲○○○執此抗辯為有權占有云云，自無可採。
      此外，其復未證明有何合法占有權源，自應認原告主張被
      告甲○○○無權占用上開土地之事實，洵為真實可信。
（三）至另一被告乙○○對原告主張其無權占用上開土地及建物
      之事實，並無爭執，其雖陳稱願向原告購買土地等語，然
      兩造既未達成買賣合意，其占用系爭土地及建物，即無合
      法正當權利，亦堪認定。
（四）從而，原告本於所有權作用，依民法第767條前段規定，
      請求被告乙○○應自系爭141號建物遷出，並應將坐落系
      爭607-6地號土地上如附圖所示Ｂ、Ｃ、Ｄ、Ｅ位置搭建
      之車棚、鐵皮屋及牌樓等地上物均予拆除，將上開建物及
      土地返還原告；請求被告甲○○○應將座落系爭607地號
      及607-6地號土地上如附圖所示Ａ部分建物拆除，將上開
      土地返還原告，即屬於法有據，應予准許。
六、原告陳明願供擔保請准予宣告假執行，經核與法並無不合，
    爰酌定相當擔保金額准許之。
七、末按法院為終局判決時，應依職權為訴訟費用之裁判，固為
    民事訴訟法第87條第1項所規定，然因本件應徵之第一審訴
    訟費用尚有測量費用未據原告提出，致無法為正確核定，爰
    不併於本判決依職權確定之，原告日後可另提出相關收據聲
    請確定訴訟費用額，附此敘明。
八、結論：原告之訴為有理由，依民事訴訟法第78條、第85條第
    1項前段、第390條第2項，判決如主文。
中    華    民    國    97    年    4     月    3     日
                  民事第一庭  法  官  陳淑卿
以上正本證明與原本無異。
如對本判決上訴，須於判決送達後20日內向本院提出上訴狀。
中    華    民    國    97    年    4     月    3     日
                              書記官  程欣怡


司法院資訊處製作；財團法人民間司法改革基金會備份。
